---
title: "Analisi biostatistica: SEA4BLUE"
subtitle: "Un passaggio alla volta, dai conteggi all'interpretazione"
---

## Obiettivi della sessione

In questa esercitazione distingueremo sempre:

- **conteggi originali**, usati per profondità, prevalenza e diversità alfa;
- **abbondanze relative**, usate qui per composizione e Bray–Curtis;
- **dati trasformati con Hellinger**, usati per la RDA.

::: {.callout-important}
Non eseguite l'intera pagina o lo script con un solo comando. Dopo ogni blocco controllate dimensioni, nomi e grafico ottenuto: quelle verifiche fanno parte dell'analisi.
:::

## 0. Download e progetto RStudio

::: {.download-box}
[Scarica Sea4Blue.zip](downloads/Sea4Blue.zip){.btn .btn-primary download="Sea4Blue.zip"}
:::

1. Decomprimete lo zip.
2. Aprite `Sea4Blue.Rproj`.
3. Aprite `analysis_guided.R`.
4. Verificate che `getwd()` termini con `Sea4Blue`.

## 1. Pacchetti e dati

```{r}
#| eval: false
library(phyloseq)
library(vegan)
library(ggplot2)
library(dplyr)
library(maps)
library(ggrepel)

ps <- readRDS("phyloseq.rds")
ps
```

Un oggetto `phyloseq` collega tre tabelle attraverso gli stessi identificativi:

```{r}
#| eval: false
head(t(otu_table(ps))[, 1:6])
head(as.data.frame(tax_table(ps)))
as.data.frame(sample_data(ps))
```

**Fermata.** Quanti campioni, quante ASV e quali ranghi tassonomici contiene l'oggetto? Individuate controllo positivo e negativo.

## 2. Profondità di sequenziamento

```{r}
#| eval: false
depth_df <- data.frame(
  Sample = sample_names(ps),
  Reads = sample_sums(ps),
  Type = ifelse(is.na(sample_data(ps)$Zone), "Control", "Environmental")
)

ggplot(depth_df, aes(x = reorder(Sample, Reads), y = Reads, fill = Type)) +
  geom_col() +
  coord_flip() +
  labs(x = NULL, y = "Reads", title = "Library size") +
  theme_bw()
```

**Discussione.** Il negativo ha la stessa profondità dei campioni ambientali? Il positivo è un campione ambientale? Profondità elevata significa automaticamente qualità elevata?

### 2.1 Il transetto di campionamento

Le coordinate sono metadata: prima del grafico le ordiniamo per giorno di navigazione.

```{r}
#| eval: false
samdf <- data.frame(sample_data(subset_samples(ps, !is.na(Zone))))
samdf <- samdf[order(samdf$NavigationDay), ]
world <- map_data("world")

ggplot() +
  geom_polygon(
    data = world,
    aes(x = long, y = lat, group = group),
    fill = "grey92", color = "grey65"
  ) +
  geom_path(data = samdf, aes(Longitude, Latitude), color = "grey25") +
  geom_point(data = samdf, aes(Longitude, Latitude, color = Zone), size = 3) +
  coord_quickmap(xlim = c(-85, -5), ylim = c(20, 45)) +
  scale_color_manual(values = c(ANW = "#4280fc", ANC = "#ffb452", ANE = "#f7170a")) +
  labs(x = "Longitudine", y = "Latitudine", title = "Transetto SEA4BLUE") +
  theme_minimal()
```

**Fermata.** `Zone` rappresenta gruppi indipendenti dalla geografia oppure segmenti dello stesso gradiente? Questa risposta sarà importante quando interpreteremo PERMANOVA e RDA.

## 3. Curva di rarefazione

Per rendere visibile il principio, usiamo direttamente `vegan::rarecurve` sui soli campioni ambientali. La rarefazione qui è uno strumento diagnostico, non la normalizzazione scelta per tutte le analisi successive.

```{r}
#| eval: false
ps_bio <- subset_samples(ps, !is.na(Zone))
otu_bio <- as(otu_table(ps_bio), "matrix")
if (taxa_are_rows(ps_bio)) otu_bio <- t(otu_bio)

set.seed(42)
rarecurve(
  otu_bio,
  step = 1000,
  sample = min(rowSums(otu_bio)),
  label = FALSE,
  xlab = "Reads campionate",
  ylab = "ASV osservate"
)
```

**Fermata.** Le curve raggiungono un plateau? Quale informazione perderemmo portando tutti i campioni alla profondità del più piccolo?

## 4. Filtraggio esplicito

Ogni filtro viene applicato e controllato separatamente.

### 4.1 Rimuovere mitocondri e cloroplasti

```{r}
#| eval: false
ps_clean <- subset_taxa(
  ps,
  (is.na(Family) | Family != "Mitochondria") &
  (is.na(Order) | Order != "Chloroplast")
)

c(before = ntaxa(ps), after = ntaxa(ps_clean))
```

### 4.2 Rimuovere ASV con un solo conteggio totale

```{r}
#| eval: false
ps_clean <- prune_taxa(taxa_sums(ps_clean) > 1, ps_clean)
ntaxa(ps_clean)
```

### 4.3 Separare i controlli dall'analisi ecologica

```{r}
#| eval: false
ps_clean <- subset_samples(ps_clean, !is.na(Zone))
ps_clean <- prune_taxa(taxa_sums(ps_clean) > 0, ps_clean)
ps_clean
```

::: {.callout-note}
I controlli non vanno “dimenticati”: vengono esaminati per valutare contaminazione e riuscita del run, poi esclusi dal confronto ecologico tra zone.
:::

## 5. Diversità alfa sui conteggi

La richness è il numero di ASV osservate nel singolo campione; Shannon combina richness ed evenness.

```{r}
#| eval: false
alpha <- estimate_richness(ps_clean, measures = c("Observed", "Shannon"))
alpha$Sample <- rownames(alpha)

metadata <- data.frame(sample_data(ps_clean))
metadata$Sample <- rownames(metadata)

alpha <- left_join(alpha, metadata, by = "Sample")
head(alpha)
```

```{r}
#| eval: false
ggplot(alpha, aes(x = Longitude, y = Observed, color = Zone)) +
  geom_point(size = 3) +
  geom_smooth(method = "lm", se = TRUE, color = "grey30") +
  scale_color_manual(values = c(ANW = "#4280fc", ANC = "#ffb452", ANE = "#f7170a")) +
  labs(x = "Longitudine", y = "ASV osservate", title = "Richness lungo il transetto") +
  theme_bw()
```

**Discussione.** State descrivendo un'associazione o dimostrando un effetto causale? Profondità e posizione geografica possono essere confondenti?

Salviamo la richness nei metadata, rispettando l'ordine dei campioni:

```{r}
#| eval: false
sample_data(ps_clean)$Richness <- alpha[
  match(sample_names(ps_clean), alpha$Sample),
  "Observed"
]
```

## 6. Abbondanza relativa e beta diversity

```{r}
#| eval: false
ps_rel <- transform_sample_counts(ps_clean, function(x) x / sum(x))
sample_sums(ps_rel)
```

Le somme devono essere circa 1. Calcoliamo Bray–Curtis e una PCoA:

```{r}
#| eval: false
pcoa_bray <- ordinate(ps_rel, method = "PCoA", distance = "bray")

plot_ordination(ps_rel, pcoa_bray, color = "Zone") +
  geom_point(size = 3) +
  geom_text_repel(aes(label = SampleName), show.legend = FALSE) +
  scale_color_manual(values = c(ANW = "#4280fc", ANC = "#ffb452", ANE = "#f7170a")) +
  labs(title = "PCoA — Bray–Curtis") +
  theme_bw()
```

**Fermata.** Quali campioni sono più lontani? La separazione sembra graduale lungo il transetto o discreta tra zone?

## 7. PERMANOVA e dispersione

Un grafico suggerisce pattern; un test formalizza una domanda. Prima assicuriamoci che righe della matrice e metadata abbiano lo stesso ordine.

```{r}
#| eval: false
otu_rel <- as(otu_table(ps_rel), "matrix")
if (taxa_are_rows(ps_rel)) otu_rel <- t(otu_rel)

meta_rel <- data.frame(sample_data(ps_rel))
meta_rel <- meta_rel[rownames(otu_rel), , drop = FALSE]
stopifnot(identical(rownames(otu_rel), rownames(meta_rel)))

bray <- vegdist(otu_rel, method = "bray")
adonis2(bray ~ Zone, data = meta_rel, permutations = 999)
```

La PERMANOVA può risentire di dispersioni diverse tra gruppi. Controlliamole:

```{r}
#| eval: false
dispersion <- betadisper(bray, group = meta_rel$Zone)
anova(dispersion)
permutest(dispersion, permutations = 999)
```

::: {.callout-warning}
Le zone sono definite lungo lo stesso gradiente geografico. Un risultato significativo per `Zone` non separa automaticamente l'effetto della categoria da quello della longitudine, né dimostra causalità.
:::

## 8. Composizione tassonomica

Aggregare a genere rende il grafico leggibile ma perde dettaglio. Mostriamo i 12 generi complessivamente più abbondanti e raggruppiamo gli altri.

```{r}
#| eval: false
ps_genus <- tax_glom(ps_rel, taxrank = "Genus", NArm = FALSE)
genus_df <- psmelt(ps_genus)

top_genera <- genus_df |>
  filter(!is.na(Genus)) |>
  group_by(Genus) |>
  summarise(total = sum(Abundance), .groups = "drop") |>
  slice_max(total, n = 12) |>
  pull(Genus)

genus_plot <- genus_df |>
  mutate(Genus_plot = ifelse(is.na(Genus) | !Genus %in% top_genera, "Other", as.character(Genus))) |>
  group_by(Sample, Zone, Genus_plot) |>
  summarise(Abundance = sum(Abundance), .groups = "drop")
```

```{r}
#| eval: false
ggplot(genus_plot, aes(x = Sample, y = Abundance, fill = Genus_plot)) +
  geom_col(width = 0.85) +
  facet_grid(~ Zone, scales = "free_x", space = "free_x") +
  scale_y_continuous(labels = function(x) paste0(round(100 * x), "%")) +
  labs(x = NULL, y = "Abbondanza relativa", fill = "Genere") +
  theme_bw() +
  theme(axis.text.x = element_text(angle = 90, hjust = 1))
```

## 9. RDA lungo il gradiente longitudinale

Per la RDA trasformiamo le abbondanze relative con Hellinger. Usiamo la longitudine come variabile esplicativa; la richness non viene usata come predittore perché è calcolata dalla stessa matrice biologica.

```{r}
#| eval: false
otu_hellinger <- decostand(otu_rel, method = "hellinger")
rda_model <- rda(otu_hellinger ~ Longitude, data = meta_rel)

anova(rda_model, permutations = 999)
RsquareAdj(rda_model)
```

```{r}
#| eval: false
site_scores <- as.data.frame(scores(rda_model, display = "sites", choices = 1:2))
site_scores$Sample <- rownames(site_scores)
site_scores <- left_join(site_scores, cbind(Sample = rownames(meta_rel), meta_rel), by = "Sample")

ggplot(site_scores, aes(x = RDA1, y = PC1, color = Zone, label = SampleName)) +
  geom_hline(yintercept = 0, color = "grey85") +
  geom_vline(xintercept = 0, color = "grey85") +
  geom_point(size = 3) +
  geom_text_repel(show.legend = FALSE) +
  scale_color_manual(values = c(ANW = "#4280fc", ANC = "#ffb452", ANE = "#f7170a")) +
  labs(title = "RDA vincolata dalla longitudine") +
  theme_bw()
```

## 10. Cosa riportare

Nel resoconto indicate sempre:

- numero iniziale e finale di campioni e ASV;
- criterio di esclusione dei controlli e dei taxa;
- rappresentazione/trasformazione usata in ogni analisi;
- distanza e metodo di ordinamento;
- formula, numero di permutazioni e controllo della dispersione per PERMANOVA;
- limiti del disegno osservazionale e possibili fattori confondenti.

## Revisione rispetto allo script precedente

La versione didattica evita le funzioni “tutto in uno” e corregge quattro aspetti:

1. filtri e controlli vengono applicati all'oggetto che prosegue nell'analisi;
2. la richness viene calcolata sui conteggi filtrati, non sui valori CSS arrotondati;
3. beta diversity e composizione usano una trasformazione esplicita e verificabile;
4. PERMANOVA include il controllo delle dispersioni e la RDA non usa la richness derivata dalla risposta come predittore.
