---
title: "Introduzione a R e RStudio"
---

::: {.lang-block .lang-it}
## Script e console

Scrivete il codice nello script e inviate una riga o una selezione alla console con `Ctrl+Enter`. Conservare lo script rende l'analisi riproducibile; la cronologia della console non e un protocollo di analisi.
:::

::: {.lang-block .lang-en}
## Scripts and console

Write code in the script and send a line or a selection to the console with `Ctrl+Enter`. Keeping the script makes the analysis reproducible; the console history is not an analysis protocol.
:::

## 1. Dove siamo? / Where are we?

```{r}
#| eval: false
getwd()
list.files()
```

::: {.lang-block .lang-it}
Per la lezione aprite il progetto dalla cartella decompressa di SEA4BLUE, invece di inserire percorsi assoluti personali con `setwd()`.
:::

::: {.lang-block .lang-en}
For the lesson, open the project from the unpacked SEA4BLUE folder instead of typing personal absolute paths with `setwd()`.
:::

## 2. Oggetti e vettori / Objects and vectors

```{r}
#| eval: false
profondita <- c(15200, 9800, 12400, 17100)
profondita
class(profondita)
length(profondita)
mean(profondita)
profondita >= 10000
```

## 3. Data frame e indicizzazione / Data frames and indexing

```{r}
#| eval: false
campioni <- data.frame(
  sample = c("S1", "S2", "S3", "S4"),
  zona = c("ANW", "ANW", "ANC", "ANE"),
  reads = profondita
)

campioni
str(campioni)
campioni$reads
campioni[campioni$reads >= 10000, ]
```

## 4. Valori mancanti / Missing values

```{r}
#| eval: false
x <- c(4, NA, 9, 12)
is.na(x)
sum(is.na(x))
mean(x, na.rm = TRUE)
```

## 5. Pacchetti e help / Packages and help

```{r}
#| eval: false
library(phyloseq)
?readRDS
sessionInfo()
```

::: {.lang-block .lang-it}
`install.packages()` installa una libreria; `library()` la carica nella sessione. Durante il corso i pacchetti devono essere gia installati nell'ambiente Conda.
:::

::: {.lang-block .lang-en}
`install.packages()` installs a package; `library()` loads it into the session. During the course, packages must already be installed in the Conda environment.
:::

## 6. Preparare SEA4BLUE / Preparing SEA4BLUE

1. Scaricate [Sea4Blue.zip](downloads/Sea4Blue.zip).
2. Decomprimetelo una sola volta.
3. Aprite `Sea4Blue.Rproj` con RStudio.
4. Aprite `analysis_guided.R` e lavorate per sezioni, senza eseguire tutto il file in una volta.
