---
title: "Introduzione a R e RStudio / Introduction to R and RStudio"
subtitle: "Una lezione pratica di 60 minuti per chi parte da zero / A 60-minute practical lesson for complete beginners"
description: "Script, oggetti, vettori, data frame, valori mancanti, importazione, dplyr, grafici e riproducibilita."
execute:
  eval: false
  echo: true
  warning: false
  message: false
toc-depth: 2
---

::: {.lang-block .lang-it}
R non è soltanto una calcolatrice e RStudio non è R. **R** è il linguaggio che esegue i comandi; **RStudio** è l'ambiente nel quale scriviamo script, osserviamo oggetti, consultiamo l'help e costruiamo analisi riproducibili.

Questa lezione dura circa **60 minuti** ed è pensata per chi non ha mai programmato. Useremo un piccolo dataset microbiologico creato direttamente nella sessione, senza bisogno di scaricare file aggiuntivi.
:::

::: {.lang-block .lang-en}
R is not only a calculator, and RStudio is not R. **R** is the language that executes commands; **RStudio** is the environment in which we write scripts, inspect objects, read documentation, and build reproducible analyses.

This lesson takes approximately **60 minutes** and is designed for learners with no previous programming experience. We will use a small microbiology dataset created directly in the session, with no additional downloads required.
:::

## Obiettivi della lezione / Learning goals

::: {.lang-block .lang-it}
Alla fine della lezione sarai in grado di:

- distinguere console, script, comando, oggetto, funzione e argomento;
- eseguire codice da uno script con `Ctrl+Enter`;
- creare oggetti e vettori con `<-` e `c()`;
- riconoscere dati numerici, testuali, logici e valori mancanti;
- esplorare e filtrare un data frame;
- importare e salvare una tabella;
- riassumere dati con `dplyr` e la pipe `|>`;
- creare un primo grafico con `ggplot2`;
- leggere un errore senza cancellare tutto o ricominciare da capo.
:::

::: {.lang-block .lang-en}
By the end of the lesson, you will be able to:

- distinguish the console, a script, a command, an object, a function, and an argument;
- run code from a script with `Ctrl+Enter`;
- create objects and vectors with `<-` and `c()`;
- recognise numeric, character, logical, and missing values;
- inspect and filter a data frame;
- import and save a table;
- summarise data with `dplyr` and the `|>` pipe;
- create a first plot with `ggplot2`;
- read an error without deleting everything or starting again from scratch.
:::

## Scaletta indicativa / Suggested schedule

::: {.lang-block .lang-it}
| Minuti | Argomento |
|---:|---|
| 0–5 | R, RStudio, console e script |
| 5–15 | Espressioni, oggetti e funzioni |
| 15–25 | Vettori, tipi di dato e selezione |
| 25–36 | Data frame e valori mancanti |
| 36–44 | Importare e salvare dati |
| 44–53 | Filtrare e riassumere con `dplyr` |
| 53–58 | Un primo grafico con `ggplot2` |
| 58–60 | Esercizio finale e checklist |
:::

::: {.lang-block .lang-en}
| Minutes | Topic |
|---:|---|
| 0–5 | R, RStudio, the console, and scripts |
| 5–15 | Expressions, objects, and functions |
| 15–25 | Vectors, data types, and selection |
| 25–36 | Data frames and missing values |
| 36–44 | Importing and saving data |
| 44–53 | Filtering and summarising with `dplyr` |
| 53–58 | A first plot with `ggplot2` |
| 58–60 | Final exercise and checklist |
:::

:::: {.lang-block .lang-it}
::: {.callout-note title="Come usare questa pagina"}
Durante la lezione esegui i blocchi nell'ordine indicato. Scrivi il codice in uno **script `.R`** e invialo alla console una riga o una selezione alla volta. Non limitarti a copiare: dopo ogni comando osserva quale oggetto è stato creato o modificato.
:::
::::

:::: {.lang-block .lang-en}
::: {.callout-note title="How to use this page"}
During the lesson, run the blocks in the order shown. Write the code in an **`.R` script** and send one line or selection at a time to the console. Do not only copy commands: after each one, inspect which object was created or changed.
:::
::::

## Prima di iniziare / Before you start

::: {.lang-block .lang-it}
Apri il terminale Ubuntu, attiva l'ambiente del corso e avvia RStudio. Su Windows, usa il terminale Ubuntu di WSL2, non PowerShell.
:::

::: {.lang-block .lang-en}
Open the Ubuntu terminal, activate the course environment, and start RStudio. On Windows, use the Ubuntu terminal in WSL2, not PowerShell.
:::

```bash
conda activate metabarcoding-phd
rstudio
```

::: {.lang-block .lang-it}
Se RStudio non si apre, puoi comunque avviare R nel terminale con `R`, ma durante la lezione l'interfaccia di RStudio sarà più comoda.
:::

::: {.lang-block .lang-en}
If RStudio does not open, you can still start R in the terminal with `R`, but the RStudio interface will be more convenient during the lesson.
:::

### Controllo dell'ambiente / Environment check

::: {.lang-block .lang-it}
Nella **console di RStudio**, esegui:
:::

::: {.lang-block .lang-en}
In the **RStudio console**, run:
:::

```{r}
R.version.string
Sys.which(c("R", "Rscript"))
.libPaths()
```

::: {.lang-block .lang-it}
I percorsi dovrebbero appartenere all'ambiente `metabarcoding-phd`. Se non è così, chiudi RStudio, attiva nuovamente Conda nel terminale e riaprilo.
:::

::: {.lang-block .lang-en}
The paths should belong to the `metabarcoding-phd` environment. If they do not, close RStudio, activate Conda again in the terminal, and reopen it.
:::

---

## 1. R, RStudio, console e script / R, RStudio, the console, and scripts

::: {.lang-block .lang-it}
RStudio mostra normalmente quattro aree:

| Area | A cosa serve |
|---|---|
| **Source** | contiene gli script che possiamo salvare e riutilizzare |
| **Console** | esegue il codice e mostra risultati, messaggi ed errori |
| **Environment** | elenca gli oggetti presenti nella sessione |
| **Files/Plots/Packages/Help** | mostra file, grafici, pacchetti e documentazione |

Crea un nuovo script con **File → New File → R Script** e salvalo come `intro-r.R`.
:::

::: {.lang-block .lang-en}
RStudio normally displays four areas:

| Area | Purpose |
|---|---|
| **Source** | contains scripts that can be saved and reused |
| **Console** | runs code and displays results, messages, and errors |
| **Environment** | lists the objects available in the session |
| **Files/Plots/Packages/Help** | displays files, plots, packages, and documentation |

Create a new script with **File → New File → R Script** and save it as `intro-r.R`.
:::

::: {.lang-block .lang-it}
Scrivi nello script:
:::

::: {.lang-block .lang-en}
Write this in the script:
:::

```{r}
# La mia prima riga di R
2 + 3
```

::: {.lang-block .lang-it}
Posiziona il cursore sulla seconda riga e premi `Ctrl+Enter`. Il comando viene inviato alla console e R restituisce `5`.

Il simbolo `>` nella console è il **prompt**: indica che R è pronto. Non deve essere copiato nello script. Una riga che inizia con `#` è un commento e non viene eseguita.
:::

::: {.lang-block .lang-en}
Place the cursor on the second line and press `Ctrl+Enter`. The command is sent to the console, and R returns `5`.

The `>` symbol in the console is the **prompt**: it means that R is ready. Do not copy it into the script. A line beginning with `#` is a comment and is not executed.
:::

:::: {.lang-block .lang-it}
::: {.callout-important title="Script, non cronologia"}
La console è utile per provare, ma lo script è il protocollo dell'analisi. Salva nello script tutti i passaggi necessari per riprodurre il risultato.
:::
::::

:::: {.lang-block .lang-en}
::: {.callout-important title="Scripts, not console history"}
The console is useful for testing, but the script is the analysis protocol. Save every step needed to reproduce the result in the script.
:::
::::

### Interrompere o ricominciare / Interrupting or restarting

::: {.lang-block .lang-it}
- `Esc` interrompe un comando in RStudio;
- **Session → Restart R** riavvia una sessione pulita;
- riavviare R non cancella i file sul disco;
- evita di usare `rm(list = ls())` come soluzione automatica a ogni problema: spesso nasconde il passaggio che ha causato l'errore.
:::

::: {.lang-block .lang-en}
- `Esc` interrupts a command in RStudio;
- **Session → Restart R** starts a clean session;
- restarting R does not delete files from disk;
- avoid using `rm(list = ls())` as an automatic solution to every problem: it often hides the step that caused the error.
:::

---

## 2. Espressioni, oggetti e funzioni / Expressions, objects, and functions

### Usare R come calcolatrice / Using R as a calculator

```{r}
10 + 5
10 - 5
10 * 5
10 / 5
2^3
(10 + 5) / 3
```

::: {.lang-block .lang-it}
Le parentesi rendono esplicito l'ordine delle operazioni. R ignora quasi tutti gli spazi, ma usarli bene rende il codice leggibile.
:::

::: {.lang-block .lang-en}
Parentheses make the order of operations explicit. R ignores most spaces, but using them consistently makes code easier to read.
:::

### Creare un oggetto con `<-` / Creating an object with `<-`

```{r}
sequencing_depth <- 15200
sequencing_depth
```

::: {.lang-block .lang-it}
L'operatore `<-` assegna il valore a destra al nome a sinistra. L'oggetto compare nel pannello **Environment**.

Un nome chiaro descrive il contenuto. Usa lettere, numeri e underscore; non iniziare con un numero e non inserire spazi.
:::

::: {.lang-block .lang-en}
The `<-` operator assigns the value on the right to the name on the left. The object appears in the **Environment** pane.

A clear name describes its content. Use letters, numbers, and underscores; do not begin with a number or include spaces.
:::

```{r}
sample_name <- "S01"
passed_qc <- TRUE
```

::: {.lang-block .lang-it}
R distingue maiuscole e minuscole: `sample_name`, `Sample_name` e `SAMPLE_NAME` sono oggetti differenti. Il testo deve essere racchiuso tra virgolette; i valori logici `TRUE` e `FALSE` non richiedono virgolette.
:::

::: {.lang-block .lang-en}
R is case-sensitive: `sample_name`, `Sample_name`, and `SAMPLE_NAME` are different objects. Text must be enclosed in quotation marks; the logical values `TRUE` and `FALSE` do not require quotes.
:::

### Chiamare una funzione / Calling a function

```{r}
sqrt(16)
round(3.14159, digits = 2)
```

::: {.lang-block .lang-it}
Una funzione riceve uno o più **argomenti** tra parentesi e restituisce un risultato. In `round()`:

- `3.14159` è il valore da arrotondare;
- `digits = 2` è un argomento nominato;
- la virgola separa gli argomenti.

Per consultare l'help:
:::

::: {.lang-block .lang-en}
A function receives one or more **arguments** inside parentheses and returns a result. In `round()`:

- `3.14159` is the value to round;
- `digits = 2` is a named argument;
- the comma separates arguments.

To read the documentation:
:::

```{r}
?round
args(round)
```

:::: {.lang-block .lang-it}
::: {.callout-tip title="Leggere una funzione"}
Quando incontri una funzione nuova, identifica prima il nome, poi gli argomenti tra parentesi e infine l'oggetto al quale viene assegnato il risultato.
:::
::::

:::: {.lang-block .lang-en}
::: {.callout-tip title="Reading a function call"}
When you encounter a new function, first identify its name, then the arguments inside parentheses, and finally the object receiving the result.
:::
::::

---

## 3. Vettori, tipi di dato e selezione / Vectors, data types, and selection

::: {.lang-block .lang-it}
Un **vettore** contiene più valori dello stesso tipo. La funzione `c()` combina i valori.
:::

::: {.lang-block .lang-en}
A **vector** contains multiple values of the same type. The `c()` function combines values.
:::

```{r}
reads <- c(15200, 9800, 12400, 17100, NA, 14300)
sample_ids <- c("S01", "S02", "S03", "S04", "S05", "S06")
treatment <- c("control", "control", "control", "treatment", "treatment", "treatment")
```

### Ispezionare un vettore / Inspecting a vector

```{r}
reads
length(reads)
class(reads)
str(reads)
```

::: {.lang-block .lang-it}
Le classi che incontreremo più spesso sono:

| Classe | Esempio | Significato |
|---|---|---|
| `numeric` | `15200` | numero |
| `character` | `"S01"` | testo |
| `logical` | `TRUE` | vero o falso |
| `factor` | livelli sperimentali | categoria con livelli definiti |

`NA` significa **valore mancante**. Non significa zero e non è una stringa di testo.
:::

::: {.lang-block .lang-en}
The classes we will encounter most often are:

| Class | Example | Meaning |
|---|---|---|
| `numeric` | `15200` | number |
| `character` | `"S01"` | text |
| `logical` | `TRUE` | true or false |
| `factor` | experimental levels | category with defined levels |

`NA` means **missing value**. It is not zero and it is not a text string.
:::

### Operazioni vettoriali / Vectorised operations

```{r}
reads / 1000
reads >= 12000
reads == 9800
```

::: {.lang-block .lang-it}
R applica l'operazione a ogni elemento. Il confronto `>= 12000` produce un vettore logico della stessa lunghezza.

Attenzione agli operatori:

| Operatore | Significato |
|---|---|
| `<`, `<=`, `>`, `>=` | confronti numerici |
| `==` | uguale a |
| `!=` | diverso da |
| `&` | entrambe le condizioni vere |
| `|` | almeno una condizione vera |
| `!` | negazione |

`=` e `==` non sono intercambiabili: nei confronti si usa `==`.
:::

::: {.lang-block .lang-en}
R applies the operation to every element. The comparison `>= 12000` produces a logical vector of the same length.

Pay attention to operators:

| Operator | Meaning |
|---|---|
| `<`, `<=`, `>`, `>=` | numeric comparisons |
| `==` | equal to |
| `!=` | not equal to |
| `&` | both conditions are true |
| `|` | at least one condition is true |
| `!` | negation |

`=` and `==` are not interchangeable: comparisons use `==`.
:::

### Selezionare elementi con `[]` / Selecting elements with `[]`

```{r}
reads[1]
reads[2:4]
reads[c(1, 4, 6)]
reads[reads >= 12000]
```

::: {.lang-block .lang-it}
Le parentesi quadre selezionano elementi. R conta le posizioni a partire da **1**, non da 0.

La selezione logica conserva gli elementi per i quali la condizione è `TRUE`. Poiché un elemento è `NA`, anche il confronto corrispondente è `NA`.
:::

::: {.lang-block .lang-en}
Square brackets select elements. R counts positions beginning at **1**, not 0.

Logical selection keeps elements for which the condition is `TRUE`. Because one element is `NA`, its corresponding comparison is also `NA`.
:::

```{r}
is.na(reads)
sum(is.na(reads))
reads[!is.na(reads) & reads >= 12000]
```

::: {.lang-block .lang-it}
`is.na()` è il modo corretto per cercare valori mancanti. Non usare `reads == NA`, perché il risultato non può essere vero o falso quando il valore è sconosciuto.
:::

::: {.lang-block .lang-en}
`is.na()` is the correct way to find missing values. Do not use `reads == NA`, because the result cannot be true or false when the value is unknown.
:::

---

## 4. Data frame e valori mancanti / Data frames and missing values

::: {.lang-block .lang-it}
Un **data frame** è una tabella in cui:

- ogni riga rappresenta normalmente un'osservazione o un campione;
- ogni colonna rappresenta una variabile;
- ogni colonna ha un tipo coerente.

Creiamo una piccola tabella di campioni microbiologici.
:::

::: {.lang-block .lang-en}
A **data frame** is a table in which:

- each row normally represents an observation or sample;
- each column represents a variable;
- each column has a consistent type.

We will create a small table of microbiological samples.
:::

```{r}
samples <- data.frame(
  sample_id = sample_ids,
  group = treatment,
  site = c("soil", "soil", "water", "soil", "water", "water"),
  reads = reads,
  observed_asvs = c(118, 96, 131, 145, 139, 152),
  shannon = c(3.1, 2.7, 3.4, 3.8, 3.5, 4.0)
)

samples
```

### Conoscere la struttura prima di analizzare / Inspecting structure before analysis

```{r}
dim(samples)
names(samples)
head(samples)
str(samples)
summary(samples)
```

::: {.lang-block .lang-it}
Questi comandi rispondono a domande differenti:

| Comando | Domanda |
|---|---|
| `dim()` | quante righe e colonne? |
| `names()` | come si chiamano le colonne? |
| `head()` | come appaiono le prime righe? |
| `str()` | quali tipi di dato contiene la tabella? |
| `summary()` | quali sono i riepiloghi principali? |

Prima di qualunque analisi, esegui almeno `dim()`, `names()` e `str()`.
:::

::: {.lang-block .lang-en}
These commands answer different questions:

| Command | Question |
|---|---|
| `dim()` | how many rows and columns? |
| `names()` | what are the column names? |
| `head()` | what do the first rows look like? |
| `str()` | which data types are stored in the table? |
| `summary()` | what are the main summaries? |

Before any analysis, run at least `dim()`, `names()`, and `str()`.
:::

### Selezionare colonne e righe / Selecting columns and rows

```{r}
samples$reads
samples[1:3, ]
samples[, c("sample_id", "reads", "shannon")]
samples[samples$group == "control", ]
samples[!is.na(samples$reads) & samples$reads >= 12000, ]
```

::: {.lang-block .lang-it}
Nella forma `tabella[righe, colonne]`, la virgola separa le due dimensioni:

- prima della virgola selezioniamo le righe;
- dopo la virgola selezioniamo le colonne;
- lasciare uno spazio vuoto significa “tutte”.

Il simbolo `$` estrae una colonna tramite il suo nome.
:::

::: {.lang-block .lang-en}
In the form `table[rows, columns]`, the comma separates the two dimensions:

- before the comma, we select rows;
- after the comma, we select columns;
- leaving a position empty means “all”.

The `$` symbol extracts a column by name.
:::

### Riassunti e `NA` / Summaries and `NA`

```{r}
mean(samples$reads)
mean(samples$reads, na.rm = TRUE)
median(samples$reads, na.rm = TRUE)
sum(samples$observed_asvs)
```

::: {.lang-block .lang-it}
Il primo `mean()` restituisce `NA`, perché il vettore contiene un valore mancante. L'argomento `na.rm = TRUE` chiede di rimuovere gli `NA` durante il calcolo.

Non aggiungere `na.rm = TRUE` senza riflettere: prima controlla quanti valori mancano e perché.
:::

::: {.lang-block .lang-en}
The first `mean()` returns `NA` because the vector contains a missing value. The argument `na.rm = TRUE` asks R to remove `NA` values during the calculation.

Do not add `na.rm = TRUE` without thinking: first check how many values are missing and why.
:::

```{r}
sum(is.na(samples$reads))
samples[is.na(samples$reads), ]
```

---

## 5. Importare e salvare dati / Importing and saving data

### Directory di lavoro e progetto RStudio / Working directory and RStudio Project

```{r}
getwd()
list.files()
```

::: {.lang-block .lang-it}
`getwd()` mostra la directory di lavoro. I percorsi relativi vengono interpretati a partire da questa posizione.

Per le analisi reali, apri il file `.Rproj` del progetto e usa percorsi relativi. Evita di iniziare ogni script con un percorso assoluto personale come `setwd("C:/Users/...")`: funzionerà soltanto sul tuo computer.
:::

::: {.lang-block .lang-en}
`getwd()` displays the working directory. Relative paths are interpreted from this location.

For real analyses, open the project's `.Rproj` file and use relative paths. Avoid beginning every script with a personal absolute path such as `setwd("C:/Users/...")`: it will only work on your computer.
:::

:::: {.lang-block .lang-it}
::: {.callout-tip title="Una struttura semplice"}
Una struttura utile contiene cartelle separate per dati originali, script, risultati e figure:

```text
project/
├── data/
├── scripts/
├── output/
└── figures/
```
:::
::::

:::: {.lang-block .lang-en}
::: {.callout-tip title="A simple structure"}
A useful structure keeps original data, scripts, results, and figures in separate directories:

```text
project/
├── data/
├── scripts/
├── output/
└── figures/
```
:::
::::

### Creare un file tabulare di esercitazione / Creating a practice table

```{r}
dir.create("r-lab-data", showWarnings = FALSE)

write.table(
  samples,
  file = "r-lab-data/samples.tsv",
  sep = "\t",
  row.names = FALSE,
  quote = FALSE
)

file.exists("r-lab-data/samples.tsv")
list.files("r-lab-data")
```

::: {.lang-block .lang-it}
Il file TSV è testo semplice con colonne separate da tabulazioni. `row.names = FALSE` evita di aggiungere una colonna artificiale con i numeri delle righe.
:::

::: {.lang-block .lang-en}
A TSV file is plain text with columns separated by tabs. `row.names = FALSE` prevents R from adding an artificial column containing row numbers.
:::

### Importare con `readr` / Importing with `readr`

```{r}
library(readr)

samples_imported <- read_tsv(
  "r-lab-data/samples.tsv",
  show_col_types = FALSE
)

samples_imported
str(samples_imported)
```

::: {.lang-block .lang-it}
`library(readr)` carica il pacchetto nella sessione. Una forma alternativa, utile quando vogliamo indicare chiaramente la provenienza della funzione, è:
:::

::: {.lang-block .lang-en}
`library(readr)` loads the package into the session. An alternative form, useful when we want to state clearly where a function comes from, is:
:::

```{r}
samples_imported <- readr::read_tsv(
  "r-lab-data/samples.tsv",
  show_col_types = FALSE
)
```

::: {.lang-block .lang-it}
La sintassi `pacchetto::funzione()` usa una funzione senza caricare tutto il pacchetto.

Durante il corso i pacchetti richiesti sono già installati nell'ambiente Conda. `install.packages()` installa un pacchetto una volta; `library()` lo carica in ogni nuova sessione. Non reinstallare i pacchetti all'inizio di ogni script.
:::

::: {.lang-block .lang-en}
The syntax `package::function()` uses a function without loading the entire package.

During the course, the required packages are already installed in the Conda environment. `install.packages()` installs a package once; `library()` loads it in each new session. Do not reinstall packages at the beginning of every script.
:::

### Salvare un oggetto R / Saving an R object

```{r}
saveRDS(samples, "r-lab-data/samples.rds")
samples_from_rds <- readRDS("r-lab-data/samples.rds")
identical(samples, samples_from_rds)
```

::: {.lang-block .lang-it}
`saveRDS()` conserva un singolo oggetto R, incluse classi e attributi. È il formato che incontrerai spesso per oggetti complessi come quelli di `phyloseq`.
:::

::: {.lang-block .lang-en}
`saveRDS()` stores one R object, including its classes and attributes. This is a format you will often encounter for complex objects such as `phyloseq` objects.
:::

---

## 6. Filtrare e riassumere con `dplyr` / Filtering and summarising with `dplyr`

::: {.lang-block .lang-it}
`dplyr` fornisce verbi leggibili per manipolare tabelle. Le funzioni principali di questa lezione sono:

| Funzione | Azione |
|---|---|
| `filter()` | seleziona righe |
| `select()` | seleziona colonne |
| `mutate()` | crea o modifica colonne |
| `arrange()` | ordina righe |
| `group_by()` | definisce gruppi |
| `summarise()` | calcola riepiloghi |

La pipe nativa `|>` passa il risultato di una riga alla funzione successiva.
:::

::: {.lang-block .lang-en}
`dplyr` provides readable verbs for manipulating tables. The main functions in this lesson are:

| Function | Action |
|---|---|
| `filter()` | selects rows |
| `select()` | selects columns |
| `mutate()` | creates or changes columns |
| `arrange()` | sorts rows |
| `group_by()` | defines groups |
| `summarise()` | computes summaries |

The native pipe `|>` passes the result of one line to the next function.
:::

```{r}
library(dplyr)
```

### Filtrare e scegliere colonne / Filtering and selecting columns

```{r}
high_depth <- samples |>
  filter(!is.na(reads), reads >= 12000) |>
  select(sample_id, group, site, reads, shannon) |>
  arrange(desc(reads))

high_depth
```

::: {.lang-block .lang-it}
Leggi il codice dall'alto verso il basso:

1. parti da `samples`;
2. conserva le righe con `reads` non mancanti e almeno pari a 12000;
3. conserva cinque colonne;
4. ordina le righe dal valore di `reads` più alto al più basso;
5. assegna il risultato a `high_depth`.

Ogni riga della pipe dovrebbe rappresentare un passaggio comprensibile.
:::

::: {.lang-block .lang-en}
Read the code from top to bottom:

1. start with `samples`;
2. keep rows where `reads` is not missing and is at least 12000;
3. keep five columns;
4. sort rows from the highest to the lowest `reads` value;
5. assign the result to `high_depth`.

Each line of the pipe should represent one understandable step.
:::

### Creare una colonna / Creating a column

```{r}
samples_with_ratio <- samples |>
  mutate(asvs_per_1000_reads = observed_asvs / reads * 1000)

samples_with_ratio
```

::: {.lang-block .lang-it}
`mutate()` crea una nuova colonna senza modificare l'oggetto originale, perché il risultato viene assegnato a un nome nuovo.
:::

::: {.lang-block .lang-en}
`mutate()` creates a new column without changing the original object, because the result is assigned to a new name.
:::

### Riassumere per gruppo / Summarising by group

```{r}
group_summary <- samples |>
  group_by(group) |>
  summarise(
    n_samples = n(),
    missing_reads = sum(is.na(reads)),
    mean_reads = mean(reads, na.rm = TRUE),
    mean_shannon = mean(shannon, na.rm = TRUE),
    .groups = "drop"
  )

group_summary
```

::: {.lang-block .lang-it}
`group_by(group)` non calcola ancora nulla: indica che il riepilogo successivo deve essere eseguito separatamente per ogni gruppo.

Controlla sempre se il numero di campioni e i valori mancanti corrispondono alle aspettative prima di interpretare le medie.
:::

::: {.lang-block .lang-en}
`group_by(group)` does not calculate anything yet: it specifies that the next summary must be computed separately for each group.

Always check whether the number of samples and missing values matches expectations before interpreting means.
:::

:::: {.lang-block .lang-it}
::: {.callout-warning title="Non sovrascrivere troppo presto"}
Durante l'apprendimento evita di scrivere subito `samples <- samples |> ...`. Crea oggetti intermedi con nomi chiari, controllali e sovrascrivi l'originale soltanto quando sai esattamente che cosa stai eliminando o modificando.
:::
::::

:::: {.lang-block .lang-en}
::: {.callout-warning title="Do not overwrite too early"}
While learning, avoid immediately writing `samples <- samples |> ...`. Create clearly named intermediate objects, inspect them, and overwrite the original only when you know exactly what you are removing or changing.
:::
::::

---

## 7. Un primo grafico con `ggplot2` / A first plot with `ggplot2`

::: {.lang-block .lang-it}
In `ggplot2` costruiamo un grafico aggiungendo strati con `+`:

1. `ggplot()` definisce dati ed estetiche;
2. una geometria, per esempio `geom_point()`, disegna i dati;
3. scale, etichette e temi modificano la presentazione.
:::

::: {.lang-block .lang-en}
In `ggplot2`, we build a plot by adding layers with `+`:

1. `ggplot()` defines the data and aesthetics;
2. a geometry, such as `geom_point()`, draws the data;
3. scales, labels, and themes modify the presentation.
:::

```{r}
library(ggplot2)

p <- ggplot(
  samples,
  aes(x = reads, y = observed_asvs, colour = group)
) +
  geom_point(size = 3, na.rm = TRUE) +
  labs(
    x = "Sequencing depth",
    y = "Observed ASVs",
    colour = "Group"
  ) +
  theme_minimal()

p
```

::: {.lang-block .lang-it}
Dentro `aes()` colleghiamo colonne del data frame a proprietà visive:

- `x = reads` controlla la posizione orizzontale;
- `y = observed_asvs` controlla la posizione verticale;
- `colour = group` associa il colore al gruppo.

`na.rm = TRUE` evita che il punto con `reads` mancante venga disegnato; prima di farlo abbiamo già controllato la presenza dell'`NA`.
:::

::: {.lang-block .lang-en}
Inside `aes()`, we connect data-frame columns to visual properties:

- `x = reads` controls horizontal position;
- `y = observed_asvs` controls vertical position;
- `colour = group` maps colour to the group.

`na.rm = TRUE` prevents the point with missing `reads` from being drawn; we already checked the missing value before doing this.
:::

### Salvare il grafico / Saving the plot

```{r}
dir.create("figures", showWarnings = FALSE)

ggsave(
  filename = "figures/reads-vs-asvs.png",
  plot = p,
  width = 7,
  height = 5,
  dpi = 300
)
```

::: {.lang-block .lang-it}
Salvare il grafico via codice rende riproducibili nome, dimensioni e risoluzione. Il file viene scritto nella directory indicata dal percorso relativo.
:::

::: {.lang-block .lang-en}
Saving the plot through code makes its name, dimensions, and resolution reproducible. The file is written to the directory specified by the relative path.
:::

---

## 8. Leggere gli errori / Reading errors

::: {.lang-block .lang-it}
Un errore non danneggia R: indica che il comando non è stato completato. Leggi il messaggio dalla prima riga e controlla il comando appena eseguito.

| Messaggio o sintomo | Causa frequente | Controllo utile |
|---|---|---|
| `object 'x' not found` | l'oggetto non è stato creato o il nome è diverso | `ls()` e ortografia del nome |
| `could not find function` | pacchetto non caricato o nome errato | `library(...)`, `?funzione` |
| `unexpected symbol` | manca una virgola, parentesi o virgoletta | osserva il punto indicato e la riga precedente |
| prompt `+` invece di `>` | il comando è incompleto | chiudi parentesi/virgolette oppure premi `Esc` |
| `cannot open file` | percorso o directory di lavoro errati | `getwd()`, `list.files()`, `file.exists()` |
| un risultato è `NA` | è presente almeno un valore mancante | `is.na()` e `sum(is.na(...))` |
:::

::: {.lang-block .lang-en}
An error does not damage R: it means that the command was not completed. Read the message from its first line and inspect the command you just ran.

| Message or symptom | Common cause | Useful check |
|---|---|---|
| `object 'x' not found` | the object was not created or the name differs | `ls()` and spelling of the name |
| `could not find function` | package not loaded or function name incorrect | `library(...)`, `?function` |
| `unexpected symbol` | missing comma, parenthesis, or quotation mark | inspect the indicated position and previous line |
| `+` prompt instead of `>` | the command is incomplete | close parentheses/quotes or press `Esc` |
| `cannot open file` | wrong path or working directory | `getwd()`, `list.files()`, `file.exists()` |
| a result is `NA` | at least one value is missing | `is.na()` and `sum(is.na(...))` |
:::

::: {.lang-block .lang-it}
Quando chiedi aiuto, comunica:

1. il comando che hai eseguito;
2. il messaggio completo;
3. il risultato di `str()` sull'oggetto coinvolto;
4. il risultato di `sessionInfo()` se il problema riguarda pacchetti o versioni.
:::

::: {.lang-block .lang-en}
When asking for help, provide:

1. the command you ran;
2. the complete message;
3. the result of `str()` on the object involved;
4. the result of `sessionInfo()` if the problem concerns packages or versions.
:::

```{r}
sessionInfo()
```

---

## 9. Esercizio finale / Final exercise

::: {.lang-block .lang-it}
Senza guardare subito la soluzione:

1. crea un oggetto chiamato `complete_samples` contenente soltanto i campioni senza `reads` mancanti;
2. conserva le colonne `sample_id`, `group`, `reads`, `observed_asvs` e `shannon`;
3. crea una colonna `thousands_reads` uguale a `reads / 1000`;
4. calcola per ogni gruppo il numero di campioni e la media di `observed_asvs`;
5. crea un grafico con `group` sull'asse x e `shannon` sull'asse y;
6. salva il riepilogo come `r-lab-data/final-summary.tsv`.

Controlla il risultato dopo ogni passaggio.
:::

::: {.lang-block .lang-en}
Without looking at the solution immediately:

1. create an object called `complete_samples` containing only samples without missing `reads`;
2. keep the columns `sample_id`, `group`, `reads`, `observed_asvs`, and `shannon`;
3. create a column `thousands_reads` equal to `reads / 1000`;
4. for each group, calculate the number of samples and the mean `observed_asvs`;
5. create a plot with `group` on the x axis and `shannon` on the y axis;
6. save the summary as `r-lab-data/final-summary.tsv`.

Inspect the result after every step.
:::

::: {.callout-tip title="Soluzione / Solution" collapse="true"}
```{r}
complete_samples <- samples |>
  filter(!is.na(reads)) |>
  select(sample_id, group, reads, observed_asvs, shannon) |>
  mutate(thousands_reads = reads / 1000)

complete_samples

final_summary <- complete_samples |>
  group_by(group) |>
  summarise(
    n_samples = n(),
    mean_observed_asvs = mean(observed_asvs),
    .groups = "drop"
  )

final_summary

ggplot(complete_samples, aes(x = group, y = shannon)) +
  geom_boxplot(outlier.shape = NA) +
  geom_jitter(width = 0.08, height = 0, size = 3) +
  labs(x = "Group", y = "Shannon diversity") +
  theme_minimal()

readr::write_tsv(
  final_summary,
  "r-lab-data/final-summary.tsv"
)

file.exists("r-lab-data/final-summary.tsv")
```
:::

---

## Checklist

::: {.lang-block .lang-it}
- [ ] So distinguere lo script dalla console.
- [ ] So eseguire una riga con `Ctrl+Enter`.
- [ ] So creare un oggetto con `<-`.
- [ ] So ispezionare un oggetto con `class()`, `str()` e `summary()`.
- [ ] So riconoscere e contare gli `NA`.
- [ ] So selezionare righe e colonne di un data frame.
- [ ] So controllare la directory di lavoro e usare un percorso relativo.
- [ ] So leggere e salvare una tabella TSV.
- [ ] So leggere una pipe `|>` dall'alto verso il basso.
- [ ] So creare e salvare un grafico con `ggplot2`.
- [ ] So copiare il messaggio completo quando chiedo aiuto per un errore.
:::

::: {.lang-block .lang-en}
- [ ] I can distinguish the script from the console.
- [ ] I can run a line with `Ctrl+Enter`.
- [ ] I can create an object with `<-`.
- [ ] I can inspect an object with `class()`, `str()`, and `summary()`.
- [ ] I can recognise and count `NA` values.
- [ ] I can select rows and columns from a data frame.
- [ ] I can check the working directory and use a relative path.
- [ ] I can read and save a TSV table.
- [ ] I can read a `|>` pipe from top to bottom.
- [ ] I can create and save a plot with `ggplot2`.
- [ ] I can copy the complete message when asking for help with an error.
:::

## Scheda rapida / Quick reference

| Obiettivo / Goal | Codice / Code |
|---|---|
| Eseguire una riga / Run a line | `Ctrl+Enter` |
| Assegnare un valore / Assign a value | `x <- 10` |
| Combinare valori / Combine values | `c(1, 2, 3)` |
| Ispezionare un oggetto / Inspect an object | `str(x)` |
| Prime righe / First rows | `head(x)` |
| Dimensioni / Dimensions | `dim(x)` |
| Nomi delle colonne / Column names | `names(x)` |
| Cercare valori mancanti / Find missing values | `is.na(x)` |
| Selezionare una colonna / Select a column | `table$column` |
| Selezionare righe / Select rows | `filter(table, condition)` |
| Creare una colonna / Create a column | `mutate(table, new = expression)` |
| Riassumere / Summarise | `summarise(table, result = function(column))` |
| Directory corrente / Current directory | `getwd()` |
| Elencare file / List files | `list.files()` |
| Verificare un percorso / Check a path | `file.exists("path")` |
| Consultare l'help / Read help | `?function_name` |
| Informazioni sulla sessione / Session information | `sessionInfo()` |

::: {.lang-block .lang-it}
## Passaggio alla lezione successiva

Questa introduzione fornisce il vocabolario minimo per lavorare con gli output di AmpWrap e con gli oggetti della sezione di biostatistica. Nelle analisi successive incontrerai tabelle più grandi, oggetti `phyloseq`, trasformazioni delle abbondanze, diversità alfa e beta e modelli statistici. La strategia resta la stessa:

1. importa o crea un oggetto;
2. controllane struttura e dimensioni;
3. applica un solo passaggio comprensibile;
4. ispeziona il risultato;
5. conserva il codice nello script.
:::

::: {.lang-block .lang-en}
## Moving to the next lesson

This introduction provides the minimum vocabulary needed to work with AmpWrap outputs and the objects used in the biostatistics section. In later analyses, you will encounter larger tables, `phyloseq` objects, abundance transformations, alpha and beta diversity, and statistical models. The strategy remains the same:

1. import or create an object;
2. inspect its structure and dimensions;
3. apply one understandable step;
4. inspect the result;
5. keep the code in the script.
:::
