---
title: "Introduzione a R e RStudio"
---

## Script e console

Scrivete il codice nello script e inviate una riga o una selezione alla console con `Ctrl+Enter`. Conservare lo script rende l'analisi riproducibile; la cronologia della console non è un protocollo di analisi.

## 1. Dove siamo?

```{r}
#| eval: false
getwd()
list.files()
```

Per la lezione aprite il progetto dalla cartella decompressa di SEA4BLUE, invece di inserire percorsi assoluti personali con `setwd()`.

## 2. Oggetti e vettori

```{r}
#| eval: false
profondita <- c(15200, 9800, 12400, 17100)
profondita
class(profondita)
length(profondita)
mean(profondita)
profondita >= 10000
```

## 3. Data frame e indicizzazione

```{r}
#| eval: false
campioni <- data.frame(
  sample = c("S1", "S2", "S3", "S4"),
  zona = c("ANW", "ANW", "ANC", "ANE"),
  reads = profondita
)

campioni
str(campioni)
campioni$reads
campioni[campioni$reads >= 10000, ]
```

## 4. Valori mancanti

```{r}
#| eval: false
x <- c(4, NA, 9, 12)
is.na(x)
sum(is.na(x))
mean(x, na.rm = TRUE)
```

## 5. Pacchetti e help

```{r}
#| eval: false
library(phyloseq)
?readRDS
sessionInfo()
```

`install.packages()` installa una libreria; `library()` la carica nella sessione. Durante il corso i pacchetti devono essere già installati nell'ambiente Conda.

## 6. Preparare SEA4BLUE

1. Scaricate [Sea4Blue.zip](downloads/Sea4Blue.zip).
2. Decomprimetelo una sola volta.
3. Aprite `Sea4Blue.Rproj` con RStudio.
4. Aprite `analysis_guided.R` e lavorate per sezioni, senza eseguire tutto il file in una volta.

